【裁判字號】    95,交聲,413
【裁判日期】    951020
【裁判案由】    聲明異議
【裁判全文】
臺灣台南地方法院交通事件裁定        95年度交聲字第413號
原處分機關  交通部公路總局嘉義區監理所臺南監理站
異議人即受  甲○○
處分人
上列受處分人因違反道路交通管理處罰條例案件，對於交通部公
路總局嘉義區監理所臺南監理站，民國95年2月7日所為之裁決處
分（處分案號：嘉監南字第裁74-S00000000號），聲明異議，本
院裁定如下：
      主文
異議駁回。
      理由
一、原處分意旨略以：異議人即受處分人甲○○（下稱異議人）
    於民國94年11月3日下午6時11分許，飲酒後駕駛車牌號碼UF
    -7330號自用小客車，行經臺南市○○○路○段135號對面時
    ，不慎擦撞被害人乙○○所騎乘之車牌號碼VJH-479號輕型
    機車，致被害人受有：「右腿、左足踝及左腕挫傷」等傷害
    。惟異議人於肇事後竟未對被害人採取救護或其他必要措施
    ，亦未向警察機關報告，即逕行逃逸。經台南市警察局交通
    隊警員予以製單舉發，嗣原處分機關即交通部公路總局嘉義
    區監理所台南監理站，以異議人之違規事實明確，乃依違規
    時及裁處時之道路交通管理處罰條例（下稱處罰條例）第62
    條第1項之規定，裁處異議人吊銷駕駛執照，並依處罰條例
    第67條第1項之規定，宣告自95年3月10日起終身不得重新考
    領駕駛執照等語。
二、本件聲明異議意旨略以：
  (一)依處罰條例第62條第1款規定，吊銷駕照之構成要件為：(1)
    駕駛汽車；(2)肇事致人受傷或死亡；(3)逃逸。惟「逃逸」為
    故意行為，係知悉肇事致人受傷或死亡，為規避責任，而使
    自己隱避方屬之；若未察覺自己肇事，而離開現場，與逃逸
    之意義不符。
  (二)異議人駕駛之小客車雖與被害人所騎乘之上開輕型機車發生
    擦撞，惟因僅輕微碰觸，且人之身體及汽機車並無重大損失
    ，致異議人並未發覺有擦撞之情形。
  (三)本件刑案經台南地方法院檢察署檢察官傳訊乙○○，並比對
    相關證據資料，亦認為異議人未發覺肇事，所以異議人根本
    未逃逸。
  (四)再者，被害人乙○○亦陳稱碰觸力道極小，異議人應該沒法
    發覺。
  (五)餘如附件異議狀所載。
三、按汽車駕駛人駕駛汽車肇事致人受傷或死亡，應即採取救護
    或其他必要措施，並向警察機關報告，不得駛離；違者吊扣
    其駕照3個月至6個月；逃逸者吊銷駕駛執照。汽車駕駛人曾
    依第62條第1項之規定吊銷駕駛執照者，終身不得考領駕駛
    執照，本件違規時及裁處時之道路交通管理處罰條例第62條
    第1項、第67條第1項分別定有明文。
四、次按行政罰法第5條規定：「行為後法律或自治條例有變更
    者，適用行政機關最初裁處時之法律或自治條例。但裁處前
    之法律或自治條例有利於受處罰者，適用最有利於受處罰者
    之規定。」（本法業經總統於94年2月5日，以華總一義字第
    09400016841號令公布，並自95年2月5日開始施行），而此
    所謂「行政機關最初裁處」之時點，係指有權裁處之行政機
    關為第一次裁處時，其性質為實體法上之行政處分。而道路
    交通管理處罰條例所定之罰鍰、吊扣證照、記點等裁罰，本
    屬行政罰之性質，自有行政罰法前開條文規定之適用。而本
    件異議人違規時之94年11月3日與行政機關最初裁處之95年2
    月7日，道路交通管理處罰第62條第1項及第67條第1項之規
    定內容均相同，並無任何變更，則本件並無上開行政罰法第
    5條規定內容所示之新舊法比較之問題，自當適用本件違規
    事件違規行為發生時有效施行之道路交通管理處罰條例第62
    條第1項及第67條第1項之規定（90年1月17日修正公布，同
    年6月1日施行），附此敘明。
五、本院審酌：
  (一)本件異議人甲○○，於94年11月3日下午6時11分許，飲酒後
    駕駛車牌號碼UF -7330號自用小客車，行經臺南市○○○路
    ○ 段135號對面時，不慎擦撞被害人乙○○所騎乘之車牌號
    碼VJH-479號輕型機車，致被害人受有：「右腿、左足踝及
    左腕挫傷」等傷害。及肇事後未對被害人採取救護或其他必
    要措施，亦未向警察機關報告乙節並不爭執。此部分事實且
    有：被害人就診之財團法人奇美醫院之診斷證明書1紙、
    交通事故現場勘驗草圖及現場圖各1紙、台南市警察局
    處理交通事故紀錄表1紙、道路交通事故調查報告表(一)(二)
    證人乙○○之證言等附卷可稽，此部分事實，當可認定。
  (二)本件異議人駕駛車牌號碼UF-7330號自用小客車與被害人乙
    ○○所騎乘之車牌號碼VJH-479號輕型機車，二車肇事撞擊
    處在異議人車輛之右前車頭即乘客座側之保險桿下方及右前
    輪輪胎處與被害人機車之左側後方處，即發生撞擊時被害人
    車輛在異議人所駕汽車之前方，且當時雖為夜晚，但路燈及
    車燈明亮，此有道路交通事故調查報告表(一)附於警卷及被害
    人於警詢中之陳述可稽，異議人應可清楚且輕易看見，其車
    輛撞擊被害人機車及被害人機車遭撞擊後倒地之狀況，此有
    車損照片附卷於警卷及本院卷中可證。
  (三)參酌二車發生撞擊後被害人機車倒地向前方滑行約4公尺，
    此有肇事現場圖可稽；及被害人機車倒地後，附近不知名檳
    榔攤及榮興牛肉湯店內之人均衝出攔截異議人 (見94年11
    月4日被害人警詢筆錄)等情，足認被害人機車倒地時發出之
    聲響甚大，異議人與被害人倒地時之距離最近，於車內應明
    顯聽到被害人機車倒地之聲響。
  (四)依異議人汽車保險桿撞擊處油漆掉落狀況觀之，有極為明顯
    之數道刮痕，而該刮痕處之保險桿為塑膠製，具有彈性，遭
    撞擊後本有一定反彈空間，如僅為輕微撞擊，本不易留下刮
    痕，然觀之該刮痕處均有油漆掉落之現象，此有車損照片附
    卷可稽，足認二車撞擊之力道非輕，異議人不可能不知。
  (五)異議人車輛撞擊被害人之機車時，非但右前車頭保險桿處撞
    擊被害人機車，其車輛之右前輪輪胎，亦推撞被害人機車，
    此有車損照片附卷可稽，已如前述，二車撞擊時接觸面積甚
    大，異議人焉有不知之理。
  (六)警卷中員警所製作之交通事故草圖中，「車輛損壞及處置情
    形」一欄中雖記載：「UF-7330後輪撞痕」等語及台南市警
    察局交通隊車禍處理小組查訪紀錄表內記載被查訪人「施霆
    珮」陳稱：「看到在機車左方有一部黑色自小客車右後方，
    碰撞機車左後方」等語 (見本院卷)，疑似係異議人車輛之
    「右後方」撞擊被害人機車之「左後方」乙節，然查：
    (1)被害人機車遭撞擊處，在該車左側懸吊下方「機匣」 (即
      包覆V型皮帶、皮帶盤、離合器、起動桿之金屬外殼)後方
      。該處有一黑色撞擊痕跡極為明顯，此有車損照片附卷可
      稽。該處之撞擊痕跡係異議人右前車輪側邊自後撞擊機車
      所造成 (即異議人車輛之保險桿先撞擊被害人車輛後，輪
      胎略微向左方轉向，再向前推擠被害人機車之機匣所造成
      之胎膠黑印)，該痕跡不可能由異議人車輛之右後方車體
      所造成 (後輪無法轉向，亦無撞擊痕跡)。
    (2)被害人遭撞擊時並未看見異議人之車輛，此有被害人警詢
      及本院調查筆錄可稽，足認撞擊時異議人之車輛在被害人
      車輛後方。如係異議人車輛右後方撞擊被害人車輛，被害
      人焉有未看見異議人車輛之理。
  (七)證人即被害人乙○○雖曾於檢察官偵查中證稱：我覺得他應
    該不知道撞到我，因為他當時速度很慢，也沒有踩煞車等語
    (見偵卷第8頁)；於本院調查證稱：異議人當時有停下車來
    等紅燈，所以我才在偵查中說異議人可能不知道撞到我等語
    。然查：(1)證人所述異議人「是否知道肇事」等語，僅為被
    害人個人憶測之詞；「有無踩煞車」等語，僅係異議人肇事
    後之反應行為，雖可供本院參考，尚不得逕為異議人無肇事
    逃逸行為之證據；(2)異議人與被害人於檢察官94年12月23
    日第一次偵訊之前，即94年11月10日已達成和解，有和解書
    一紙足稽。被害人既已原諒異議人，不再追訴，其證稱：「
    異議人可能不知道」等語，恐有維護異議人之嫌；(3)本件異
    議人肇事後，有附近店家之人出來追趕異議人，但無法追上
    ，足認異議人停等紅燈處已距肇事地點有一段距離，況事發
    當時車流量極大，業據被害人於本院調查中證述在卷，異議
    人停車等待紅燈之行為顯係因為適逢交通針峰時間，因此不
    得不停車等待，尚無法證明異議人係不知肇事，所以停車等
    待紅燈。依此當無法依被害人於檢察官偵查及本院調查中之
    證言，遽認異議人不知其肇事撞擊被害人。
  (八)臺灣臺南地方法院檢察署檢察官，於該署94年度偵字第1479
    2號案中雖以：(1)被告 (即異議人)堅詞否認涉有肇事逃逸犯
    行，辯稱：伊不知肇事等語。(2)被害人之VJH-479號輕機車
    擦撞痕跡位於左後側附近，並不明顯。(3)車號UF-7330號自
    小客車之擦撞痕跡細微、難以分辨。(4)被害人乙○○陳稱：
    伊覺得當時被告不知道肇事，因為被告開很慢，也沒有踩煞
    車等語。(5)查無其他積極證據，足認被告有肇事逃逸罪嫌等
    情。認為異議人辯稱不知肇事乙節，尚非不可採信，故以證
    據不足為由，為不起訴處分，固有其定見。然按：檢察官不
    起訴處分並無拘束本院之效力，其為事實之認定，於本院獨
    立之裁判時，本不受其拘束，本院自得斟酌調查證據之結果
    ，依自由心證為與檢察官不起訴處分相異之認定，附此敘有
    。
  (九)本件異議人飲酒後駕駛上開車輛肇事，且經警查獲時，吐氣
    酒精濃度高達0.91mg/l，此有酒測值1紙附卷可稽 (見警卷
    第11頁)。然異議人於查獲後尚能清楚記得自當日中午12 時
    許與數名友人開始飲酒，飲用到17時止離開，並記得返家時
    行經之路線，車速等情，並分別辯稱：返家後也有喝威士
    忌(94年11月3日警詢筆錄)、我返家後仍有喝威士忌2杯多
    ( 見偵卷第7頁)、是被害人自己來撞我的 (見本院95年6
    月21日訊問筆錄)、當天我下午6點到家，我的朋友周延年
    在我家等我，我又喝了2、3杯酒等語 (見本院95年7月6日)
    。異議人肇事返家後尚能與友人再度飲酒，足認異議人並未
    因飲酒，而達心神喪失或精神耗弱，而有不知肇事之情形。
  (十)異議人前述違規事實，係違反裁處時處罰條例第62條第1項
    之規定，已如前述。揆諸上開說明，原處分機關據此引用前
    開法條第62條第1項、第67條第1項裁處異議人吊銷駕駛執照
    ，並終身不得考領駕駛執照於法尚無違誤。
  (十一)綜上所述，異議人於前述時、地，駕駛自用小客車與由乙○
    ○所騎乘之輕機車發生擦撞，致乙○○受傷後逕行駕車逃逸
    之違規事實既可認定，足認異議人異議內容，並無理由，應
    予駁回。
六、據上論斷，應依道路交通案件處理辦法第19條，裁定如主文
    。
中    華    民    國    95    年    10    月    20    日
                              交通法庭法  官  蔡直青
以上正本證明與原本無異。
如不服本裁定應於送達後5日內向本院提出抗告狀（應附繕本）
。
                                      書記官  劉鴻瑛
中    華    民    國    95    年    10    月      24  日


司法院資訊處製作；財團法人民間司法改革基金會備份。
